臺灣高等法院民事裁定
109年度抗字第1308號
抗  告  人  林陳秀菊

相  對  人  孫世昌  
上列當事人間請求遷讓房屋等事件，抗告人對於中華民國109年8
月20日臺灣新北地方法院109年度補字第1405號裁定，關於核定
訴訟標的價額部分提起抗告，本院裁定如下：
    主  文
原裁定關於核定訴訟標的價額部分廢棄。
本件訴訟標的價額核定為新臺幣捌佰零伍萬陸仟參佰玖拾柒元。
抗告費用由相對人負擔。
    理  由
一、抗告人在原法院主張：兩造於民國(下同)107年5月1日簽訂
    房屋租賃契約書(下稱系爭租賃契約)，約定由相對人向伊承
    租門牌號碼新北市○○區○○路0段000號7樓之3房屋(下稱系爭
    房屋)，租賃期間1年，每月租金新臺幣(下同)2萬5000元，
    相對人應於每月10日前給付租金，租賃期間業於108年4月30
    日屆滿，兩造並未簽訂新約，視為以不定期限繼續原契約，
    詎相對人自109年1月起，積欠3個月租金共7萬5000元(2萬50
    00元X3)未付，伊乃於109年3月26日以存證信函向相對人為
    終止契約之意思表示，並於同年4月30日發生終止之效力。
    為此，爰依租賃物返還請求權、土地法第100條第1款規定，
    請求相對人遷讓返還系爭房屋，依系爭租賃契約第4條約定
    ，請求相對人給付尚欠租金7萬5000元本息，依系爭租賃契
    約第13條第3項約定及不當得利之法律關係，請求相對人自1
    09年5月1日起至返還系爭房屋之日止，按月給付相當於月租
    金1倍之違約金5萬元等語。原裁定以系爭房屋附近條件相近
    之不動產於109年1月間之房地交易總價1660萬元，扣除坐落
    基地即新北市○○區○○段000地號土地(下稱系爭土地，與系爭
    房屋合稱系爭房地)109年度公告現值290萬6064元(18萬1000
    元/平方公尺X4510平方公尺X356/100000，元以下四捨五入
    ，下同)，推估系爭房屋起訴時市價約為1369萬3936元(1660
    萬元-290萬6064元)，據此核定本件訴訟標的價額為1369萬3
    936元，抗告人不服提起抗告。
二、按訴訟標的之價額，由法院核定；核定訴訟標的之價額，以
    起訴時之交易價額為準，無交易價額者，以原告就訴訟標的
    所有之利益為準；以一訴附帶請求其孳息、損害賠償、違約
    金或費用者，不併算其價額，民事訴訟法第77條之1第1項、
    第2項及第77條之2第2項分別定有明文。又以租賃關係已經
    終止為原因，請求返還租賃物之訴，係以租賃物返還請求權
    為訴訟標的，非以租賃權為訴訟標的，其訴訟標的之價額，
    應以租賃物之價額為準；出租人對於承租人之租賃物返還請
    求權，係以該物永久的占有之回復為標的，以此項請求權為
    訴訟標的時，其價額應以該物之價額為準。另房屋及土地為
    各別之不動產，各得單獨為交易之標的，故房屋所有人對無
    權占有人請求遷讓交還房屋之訴，應以房屋起訴時之交易價
    額，核定其訴訟標的之價額，不得併將房屋坐落土地之價額
    計算在內；出租人以租賃物之返還為訴訟標的，並附帶請求
    租金及相當於租金之損害，其附帶主張部分不併算訴訟標的
    價額（最高法院91年台上字第259號、99年度台簡抗字第19
    號、102年度台抗字第429號裁定參照）。
三、經查：
  (一)本件抗告人在原法院起訴主張依租賃物返還請求權、土地
      法第100條第1款規定，請求相對人遷讓返還系爭房屋，依
      系爭租賃契約第4條約定，請求相對人給付尚欠租金7萬50
      00元本息，依系爭租賃契約第13條第3項約定及不當得利
      之法律關係，請求相對人自109年5月1日起至返還系爭房
      屋之日止，按月給付相當於月租金1倍之違約金5萬元等語
      ，並聲明請求：㈠相對人應將系爭房屋遷讓返還抗告人；㈡
      相對人應給付抗告人7萬5000元本息；㈢相對人應自109年5
      月1日起至返還系爭房屋之日止，按月給付抗告人5萬元(
      見原法院卷第11至17頁)，依前開說明，其訴訟標的價額
      應以系爭房屋於起訴時之交易價額核定之，至於抗告人附
      帶請求租金、相當於租金之不當得利及違約金部分，不併
      算其價額。
　(二)又抗告人於109年8月5日在原法院提起本件訴訟（見原法
      院卷第11頁），系爭房地(屋齡14年、樓層7、層數37、含
      停車位，見本院卷第31頁)鄰近條件相近之不動產（面積5
      4.59坪、屋齡14年、樓層15、層數37、含停車位）於109
      年4月間之實價登錄成交行情為每坪32萬2000元，有本院
      依職權查詢之實價登錄查詢網頁資料可稽（見本院卷第27
      頁），與抗告人提起本件訴訟之時間僅相隔約4月，且系
      爭房地樓層低於上開不動產，依一般不動產交易實務，低
      樓層市場價格通常不會高於以上樓層之價格，加以二者屋
      齡、建物總層數相同，客觀條件相當，則上開不動產應可
      供作系爭房地起訴時交易價額之計算基礎，而系爭房地主
      建物、附屬建物及共有部分之面積合計205.4平方公尺【
　　　計算式：主建物面積89.86平方公尺+附屬建物面積14.26
      平方公尺+15827建號共有部分面積3789.68平方公尺X權利
      範圍562/100000+15839建號共有部分面積3291.6平方公尺
      X權利範圍118/100000+15840建號共有部分面積25113.51
      平方公尺X權利範圍303/100000=205.4平方公尺，小數點
      第1位以下四捨五入】，依此計算系爭房地起訴時之市場
      合理價格應為2000萬6987元【計算式：32萬2000元X205.4
      平方公尺X0.3025=2000萬6987元，元以下四捨五入】。至
      原法院以系爭房地鄰近不動產(面積44.03坪、屋齡13年、
      樓層3、層數37)於109年1月間交易總價1660萬元作為系爭
      房地起訴時之交易價額，惟該不動產並無停車位(見本院
      卷第27頁)，與系爭房地之條件不同，且該不動產交易總
      價係房地實際交易價格之總和，而基地之公告現值通常低
      於市場交易價值，是原法院逕以該不動產交易總價扣除系
      爭土地公告現值，作為系爭房屋起訴時之交易價額，自有
      未洽。
　(三)另本院依職權向新北市政府稅捐稽徵處調取系爭房屋109
      年度房屋稅課稅明細表，其上記載系爭房屋之課稅現值為
      195萬9100元(見本院卷第25頁)，而系爭土地於抗告人起
      訴時之公告現值為每平方公尺18萬1000元(見原法院卷第6
      1頁)，則按系爭房屋現值佔整體房地現值之比例計算，系
      爭房屋於抗告人起訴時之交易價額應為805萬6397元【
　　　2000萬6987元X195萬9100元/(18萬1000元X4510㎡X356/
　　　100000+195萬9100元)】，爰據以核定本件訴訟標的價額
      為805萬6397元。至抗告人主張：本件訴訟標的價額應依
      一般建築物建造單價之平均價額乘以系爭房屋折舊率計算
　　　，或依課稅現值計算云云，惟地政機關就不動產之交易價
      格，已採實價登錄制度，故鄰近條件相近之不動產於一定
      期間內所登錄之交易價格，自較一般建築物建造單價乘以
      房屋折舊率，抑或課稅現值趨近於客觀之市場交易價格，
      抗告人前開主張，為不可採。
四、綜上，原法院核定本件訴訟標的價額為1369萬3936元，尚有
    未洽。抗告意旨指摘原裁定關於核定訴訟標的價額部分不當
　　，聲明廢棄，為有理由，爰由本院將原裁定該部分廢棄，另
    核定本件訴訟標的價額如主文第2項所示。至原裁定關於命
    補繳裁判費之部分，固屬不得抗告，然原裁定關於核定訴訟
    標的價額部分既經廢棄，則其關於命補繳裁判費之部分，即
    失所附麗，應由原法院依前開核定之訴訟標的價額另為適法
    之處理，附此敘明。
五、據上論結，本件抗告為有理由，爰裁定如主文。　　
中　　華　　民　　國　　109 　年　　10　　月　　29　　日
                  民事第二十一庭
                    審判長法  官  翁昭蓉
                          法  官  羅惠雯
                          法  官  鍾素鳳
正本係照原本作成。
本裁定除以適用法規顯有錯誤為理由外，不得再抗告。如提起再
抗告，應於收受送達後10日內委任律師為代理人向本院提出再抗
告狀。並繳納再抗告費新臺幣１千元。
中　　華　　民　　國　　109 　年　　10　　月　　29　　日
　　　　　　　　　　　　　書記官  林吟玲